【裁判字號】    97,上易,17
【裁判日期】    970513
【裁判案由】    侵權行為損害賠償
【裁判全文】
臺灣高等法院花蓮分院民事判決          97年度上易字第17號
上  訴  人
即被上訴人  甲○○○
被上訴人
即上訴人    丙○○
            乙○○
            丁○○
上列當事人間請求侵權行為損害賠償事件，上訴人等對於中華民
國96年11月29日臺灣花蓮地方法院95年度訴字第 361號第一審判
決，提起上訴，本院於97年4月29日言詞辯論終結，判決如下：
    主  文
上訴人甲○○○之上訴駁回。
原判決關於命上訴人丙○○、乙○○、丁○○給付超過貳拾玖萬
伍仟零肆拾元，及上訴人丙○○、丁○○應自民國九十五年十月
二十四日起至清償日止、上訴人乙○○應自民國九十五年十一月
五日起至清償日止，均按年息百分之五計算利息部分之裁判廢棄
。
上開廢棄部分，被上訴人甲○○○在第一審之訴駁回。
上訴人丙○○、乙○○、丁○○其餘上訴駁回。
第二審訴訟費用關於甲○○○上訴部分，由上訴人甲○○○負擔
；關於丙○○、乙○○、丁○○上訴部分，由上訴人丙○○、乙
○○、丁○○連帶負擔。
    事實及理由
一、上訴人甲○○○部分
  (一)上訴人甲○○○於原審起訴主張：伊於民國（下同）94年11
    月27日晚上7時許，於花蓮縣壽豐鄉○○村○○路215號被上
    訴人丙○○住處，因訴外人即被上訴人丙○○之父陳通增誤
    解伊與丙○○大陸籍妻子有不正常往來，而發生爭執。陳通
    增之子即被上訴人丙○○、乙○○、丁○○三兄弟因此心生
    不滿，隨即夥同訴外人即其外甥楊國鋒，於同日晚上 8時許
    ，在花蓮縣壽豐鄉豐裡托兒所前（下稱系爭事發現場），分
    別以鋼條、刀械朝伊要害猛擊，並共同毆打及持刀砍殺伊，
    致伊受有頭部外傷併鼻樑挫傷、後腦頭皮血腫、右小腿深部
    撕裂傷15公分、背部多處刀傷（一處縫合 8公分）及左臀刀
    傷（縫合 7公分）等傷害，被上訴人等自應連帶負損害賠償
    責任。伊因本件傷害所得請求之費用計有：
    1.減少勞動能力之損害新台幣（下同）95,040元：伊以從事
      水泥工工作（工頭）為業，因受有前開傷害，長達 6個月
      不能工作，依每月最低薪資15,840元計算，共計95,040元
      。
    2.精神慰撫金 100萬元：伊之父年事已高，對於伊無端遭殺
      傷之事，頗為憂心，於94年11月29日（即案發後數日）因
      受到嚴重刺激而過世，伊精神上之痛苦，迄今數年仍未能
      平復。復因被上訴人及其父親竟虛構伊傷害之事，雖經獲
      無罪判決，但期間精神上更飽受煎熬，爰請求100 萬元之
      精神慰撫金。
    為此爰依民法第184條第1項、第185條、第193條第1項、第1
    95條第1項之規定，提起本件訴訟。
  (二)對被上訴人抗辯所為之陳述：伊係在事發半年後，才去承包
    訴外人王永在住所整修工程；且伊是在現場指揮工人做工，
    並沒有自行施作工程。
  (三)原審判決被上訴人丙○○、乙○○、丁○○應連帶給付345,
    040元，及自95年10月 24日（被上訴人丙○○、丁○○部分
    ）、95年11月 5日（被上訴人乙○○部分）起至清償日止，
    按年息百分之 5計算之利息；而駁回其餘部分請求。上訴人
    甲○○○提起上訴，補稱：原審就精神慰撫金部分僅判決25
    萬元，顯然過低等語。並在本院聲明：原判決廢棄；上廢棄
    部分，被上訴人應再連帶給付25萬元及自訴狀繕本送達之翌
    日起按年息百分之5計算之利息。
二、上訴人丙○○、乙○○、丁○○部分
  (一)乙○○對其有傷害甲○○○之事實不爭執，惟以：本案因男
    女曖昧有染之關係而生衝突，甲○○○於94年11月27日到伊
    家中，竟不分青紅皂白猛拳搥打伊父親陳通增，而年高82歲
    之老弱、年老之陳通增經不起年輕力壯之蠻牛搥打暈倒在椅
    子上。同日晚上甲○○○又來伊家後門對面事發現場，並恐
    嚇伊「要你死、我活」等語，伊勸說希望息事寧人，殊料甲
    ○○○竟以預藏身後之刀子，飛砍殺到伊腿部，血流滿地。
    訴外人楊國鋒遂撿起路旁一小根鐵條打下甲○○○手持之刀
    子，甲○○○則轉擒到楊國鋒之脖子，扼緊窒息不放手，伊
    見機搶起地上刀子命令甲○○○放手，甲○○○卻不理不睬
    ，伊才用刀子劃甲○○○背後，伊此舉是想救楊國鋒及自衛
    所採取之緊急措施，事非得已，別無選擇。本件事故既是甲
    ○○○三番二次到伊家中惹事非、毆打伊之父親及砍殺伊所
    引起，自應由甲○○○承擔後果，豈有要求伊負損害賠償責
    任之道理。又縱認伊應負責任，本件事故為甲○○○蓄意引
    起之爭端，故甲○○○就損害之發生，顯然與有過失，應依
    民法第217條前段之規定，減輕賠償金額或免除之。再甲○
    ○○94年11月27日急診救治，同年月29日隨即出院，傷勢顯
    然並不嚴重，僅係皮肉小傷，其請求慰撫金100萬元實屬過
    高。且甲○○○出院第2天即工作，之後承攬訴外人王永在
    之工程，故其不需要6個月即可回復工作能力等語，資為抗
    辯。
  (二)丙○○、丁○○則抗辯：否認渠等有刑事判決認定共同傷害
    甲○○○之事實，且依訴外人即刑事共同被告楊國鋒於本院
    96年 2月16日準備程序供稱：「在警局時警察說，只要我照
    甲○○○之證詞陳述，他就可以不告我」等語，足證其於警
    詢時所述係受利誘而為之陳述，不得作為證據。甲○○○因
    與渠等立於對立之地位，在無其他證據證明其所述屬實前，
    亦不得作為不利渠等之證據。訴外人即刑事案件證人黃珠妹
    於警詢時之證述，屬審判外之陳述，並無據證明具可信之特
    別情況，不得作為證據。訴外人即刑事案件證人盧永成於刑
    事案件審理時之證述：「我看到乙○○他們四人都在場」、
    「當時晚上所以看得模糊，到底是誰我看不清楚」、「我看
    到他們拿鐵棍打甲○○○」、「（你到現場時，有看到丙○
    ○、丁○○也有打甲○○○）當時我沒有看到他打」等語，
    前後矛盾且不相符，如何能憑為論罪之證據。綜上所述，刑
    事判決認定渠等有傷害甲○○○之證據，均無證據能力，自
    不足作為認定渠等有侵權行為之證據。再丁○○當日送金紙
    到訴外人即刑事案件證人楊子財廟裡，為刑事案件證人楊子
    財留下來喝雞酒，不在系爭事發現場；丙○○則與訴外人即
    刑事案件證人蔡政祿、訴外人張阿金夫婦及陳柏聰在店內聊
    天，亦不在系爭事發現場，自不涉及共同傷害，毋須負損害
    賠償責任等語。
  (三)原審判決丙○○、乙○○、丁○○應連帶給付 345,040元，
    及自95年10月24日（被上訴人丙○○、丁○○部分）、95年
    11 月5日（被上訴人乙○○部分）起至清償日止，按年息百
    分之5計算之利息。丙○○、乙○○、丁○○就其敗訴部分
    提起上訴，補稱：原審判決認定甲○○○受傷後需要6個月
    始能回復工作能力，有欠妥當；判命賠償25萬元慰撫金，亦
    屬過高；另甲○○○在一審時曾列楊國鋒為共同被告，請求
    連帶賠償本件損害，嗣因楊國鋒與之和解，並當庭交付5萬
    元，此部分丙○○、乙○○、丁○○應同免其債務等語。並
    在本院聲明：原判決不利於上訴人部分廢棄；前開廢棄部分
    ，被上訴人甲○○○在第一審之訴駁回。
三、本院之判斷：
  (一)甲○○○主張丙○○、乙○○、丁○○有前開傷害之事實，
    業據其提出診斷證明書一件為證。而丙○○、乙○○、丁○
    ○亦因此事件，經臺灣花蓮地方法院95年度易字第 215號、
    本院96年度上易字第 2號刑事案件，分別判處丙○○有期徒
    刑10月、乙○○、丁○○有期徒刑各 8月確定在案，有上開
    刑事判決在卷可稽（見原審卷第6-9頁、75-78頁），自堪信
    甲○○○此部分主張為真實。丙○○、乙○○、丁○○仍執
    前詞，否認有共同傷害之事實，自無可採。
  (二)乙○○雖辯稱伊係因甲○○○擒住楊國鋒脖子，伊為出手救
    楊國鋒，才用刀子劃甲○○○背後，屬自衛所採取之緊急措
    施等語。然查，證人楊國鋒於刑事案件警詢時證稱：「當天
    其接到三舅丁○○電話聯繫，丁○○告知其外公陳通增遭甲
    ○○○欺負，其即駕車前往案發地點，一抵達現場，看到二
    舅乙○○與甲○○○已空手扭打起來，隨後四舅丙○○、三
    舅丁○○抵達現場，其擔憂二舅遭欺負，即拾起鋼條朝甲○
    ○○揮舞，但遭甲○○○雙手擋下，並遭甲○○○勒住脖子
    ，而甲○○○也遭其三名舅舅中一人勒住脖子…」等語。是
    則乙○○與證人楊國鋒所述遭甲○○○勒住脖子之人並不相
    符，則乙○○稱其係為搭救楊國鋒而傷害甲○○○乙節，已
    非無疑。又縱認證人楊國鋒確實遭甲○○○勒住脖子不放，
    然乙○○亦可將之拉開，或循其他合法方式救濟，而無須持
    刀劃傷甲○○○背部；況楊國鋒於事發當時為22歲成年男子
    （有戶籍謄本在卷可參，見原審卷第46頁），並非無自救能
    力之人，故乙○○之行為顯非單純對於現在不法之侵害為必
    要排除之反擊行為，亦非窮盡救濟方式之避難行為，而係侵
    害已過去後之報復行為，因其本即有傷害之犯意存在，自無
    主張防衛權或緊急避難之餘地，是乙○○此部分所辯，顯非
    可採。乙○○另辯稱本件事故為甲○○○蓄意引起之爭端，
    故甲○○○就損害之發生，亦與有過失云云；然丙○○、乙
    ○○、丁○○動手傷人即屬故意不法侵害他人身體，自不得
    以甲○○○蓄意挑釁為由，作為合理化其故意傷害行為及減
    輕其責任之理由，是乙○○抗辯甲○○○就本件事故之發生
    與有過失，亦非可採。
  (三)按因故意或過失，不法侵害他人之權利者，負損害賠償責任
    ；數人共同不法侵害他人之權利者，連帶負損害賠償責任；
    不法侵害他人之身體或健康者，對於被害人因此喪失或減少
    勞動能力，或增加生活上之需要時，應負損害賠償責任。又
    不法侵害他人之身體、健康、名譽、自由、信用、隱私、貞
    操、或不法侵害其他人格法益而情節重大者，被害人雖非財
    產上之損害，亦得請求相當之金額，民法第184條第1項、第
    185條第1項、第193條第1項、笫195條第1項分別定有明文。
    本件甲○○○所受前開傷害，既係因丙○○、乙○○、丁○
    ○等不法侵害行為所致，則甲○○○所受傷害與其等不法侵
    害行為間，即有相當因果關係。從而，甲○○○依據侵權行
    為法律關係，請求丙○○、乙○○、丁○○等連帶負損害賠
    償責任，自屬有據。茲就甲○○○請求各項金額，析述如下
    ：
  1.減少勞動能力損失：
    (1)甲○○○主張其以從事水泥工工頭為業，因受傷無法工作
      ，復原期間為 6個月，依每月最低工資15,840元計算，受
      有不能工作損失共計95,040萬元等語。查甲○○○因本件
      傷害事故，受有頭部外傷併鼻樑挫傷及後腦頭皮血腫、右
      小腿深部撕裂傷15公分、背部多處刀傷1處縫合8公分及左
      臀縫合 7公分之傷勢推斷，約需半年始能恢復正常功能，
      此有其所提出財團法人臺灣基督教門諾會醫院（下稱門諾
      醫院）診斷證明書在卷可參（見原審卷第47頁）。且甲○
      ○○所受傷勢經送門諾醫院鑑定，鑑定結果亦認其受傷後
      約需 6個月始能恢復工作能力，此有門諾醫院96年9月1日
      基門醫文字第96-1520號函在卷可憑（見原審卷第97頁)。
      ，是甲○○○主張其因本件事故受傷，共 6個月不能工作
      ，自屬有據。丙○○、乙○○、丁○○雖均抗辯甲○○○
      出院第 2天即可工作，之後並承攬訴外人王永在之工程，
      故其不需要 6個月回復工作能力云云。惟由證人王永在於
      原審證述：「95年 2月間有請原告去幫我蓋房屋…我有和
      原告見過面…95年 2月間原告來我家時，沒有坐輪椅，原
      告是從我家門口走進來，當時我沒有注意到原告身體狀況
      有何異常…原告幫我蓋房子，蓋了半年多…這半年多，我
      大約每隔幾天就會去工地現場看一次。…我在工地現場看
      到原告時，大部分都看到他站在現場，沒有坐輪椅。」、
      「我請原告做水泥工作，但我沒有看到原告有無親自施工
      。」、「我只知道原告站在那邊，沒有在施工。」等語（
      見原審卷第111- 115頁）；僅足認定甲○○○之外觀並無
      異狀，及甲○○○於本件事故發生後有承攬水泥工程，且
      未於工地現場親自施作之事實。然衡諸甲○○○之工作為
      水泥工，乃需支出大量體力勞動之工作，其於工地現場並
      未現場施作，且甲○○○受傷部位，除頭部外傷併鼻樑挫
      傷及後腦頭皮血腫外，其餘右小腿、背部及左臀之傷害，
      均非顯而易見，是自難僅憑甲○○○外觀無異狀及其有至
      工地現場觀看，即認甲○○○業已回復其從事水泥工作之
      勞動能力。至甲○○○雖於事故發生後與王永在訂立水泥
      工程承攬契約，惟甲○○○所受傷害，並無礙於其與他人
      訂立承攬契約之能力，而此與勞動能力之回復，係屬二事
      ，是亦難憑甲○○○於本件事故發生後有承攬水泥工程，
      即認甲○○○業已回復勞動能力。丙○○、乙○○、丁○
      ○前開所辯，自非可採。
    (2)又甲○○○主張以薪資15,840元，作為計算其減少收入之
      基準，衡諸目前一般人之工作薪資水準，尚非過高。是甲
      ○○○請求減少勞動能力 6個月之損失共計95,040元（計
      算式：15, 840×6=95,040），為有理由，應予淮許。
  2.精神慰撫金：按慰藉金之賠償須以人格權遭遇侵害，使精神
    上受有痛苦為必要，其核給之標準固與財產上損害之計算不
    同，然非不可斟酌雙方身分資力與加害程度，及其他各種情
    形核定相當之數額（最高法院51年台上字第 223號判例意旨
    參照）。本院審酌甲○○○為國中畢業，目前擔任水泥工工
    頭，每日工資約2,500元，每月上工25天，名下有房屋1間、
    土地1筆、車子1部；丙○○為國中畢業，目前開雜貨店，每
    月平均入約1萬餘元，名下有房屋 1間、土地1筆；乙○○為
    小學畢業，目前務農，每年平均賺不到10萬元，名下有房屋
    2間、土地 1筆、車子2部；丁○○為國中畢業，目前打雜工
    ，每天工資約800元，每月約工作20日，名下有汽車2部等情
    ，業據兩造陳明在卷，並有稅務電子閘門財產所得調件明細
    表在卷可考（見原審卷第50-57頁)。暨兩造之身分、地位、
    經濟狀況，及丙○○、乙○○、丁○○共同故意不法侵害之
    行為程度，與甲○○○所受傷勢、所受痛苦程度等一切情狀
    ，認甲○○○請求精神慰撫金於25萬元之範圍內為適當，逾
    此範圍之請求，即非適當。
  (四)綜上，甲○○○依侵權行為之法律關係，請求丙○○、乙○
    ○、丁○○連帶賠償345,040元（減少勞動能力損失95, 040
    元＋精神慰撫金 25萬元＝345,040）及自起訴狀繕本送達翌
    日即分別為95年10月24日（丙○○、丁○○）、95年11月 5
    日（乙○○）起至清償日止，按年息百分之 5計算之法定遲
    延利息，為有理由；逾此部分之請求，則無理由。惟「因連
    帶債務人中之一人為清償、代物清償、提存、抵銷或混同而
    債務消滅者，他債務人亦同免其責任」，民法第 274條定有
    明文。查丙○○、乙○○、丁○○抗辯：甲○○○在一審時
    曾列楊國鋒為共同被告，請求連帶賠償本件損害，嗣因楊國
    鋒與之和解，並當庭交付 5萬元一節；為甲○○○所不否認
    ，故此部分丙○○、乙○○、丁○○應同免其債務。是甲○
    ○○所能請求之金額應再扣除此5萬元，而為295,040元及前
    述日期計算之法定遲延利息。
四、綜合上情，上訴人甲○○○本於侵權行為之法律關係，請求
    丙○○、乙○○、丁○○連帶賠償 295,040元，及自起訴狀
    繕本送達翌日即分別為95年10月24日（丙○○、丁○○）、
    95年11月5日（乙○○）起至清償日止，按年息百分之5計算
    之法定遲延利息部分，為有理由，應予准許，逾此所為請求
    ，為無理由，應予駁回。原審駁回甲○○○其餘之請求，核
    無不當；甲○○○上訴請求增加慰撫金25萬元，求予廢棄改
    判，自無理由，其上訴應予駁回。另上訴人丙○○、乙○○
    、丁○○人請求減少 5萬元部分，為有理由，應予准許，已
    如上述，乃原判決就此部分為丙○○、乙○○、丁○○敗訴
    之判決，自有未洽。上訴人丙○○、乙○○、丁○○就此部
    分指摘原判決不當，求予廢棄改判，為有理由，爰由本院將
    原判決此部分予以廢棄改判如主文第 3項所示。至於除上開
    應准許部分，上訴人丙○○、乙○○、丁○○其餘之抗辯為
    無理由，原審為其等敗訴之判決，並無違誤，其等就此部分
    所為之上訴，自無理由，亦應予駁回。
據上論結，本件上訴人甲○○○之上訴，為無理由；上訴人丙○
○、乙○○、丁○○之上訴為一部有理由，一部無理由，爰依民
事訴訟法第450條、第449條第1項、第78條、第79條、第85條第2
項，判決如主文。
中    華    民    國    97    年     5    月    13    日
                        審判長法  官  何方興
                              法  官  林鳳珠
                              法  官  林德盛
以上正本係照原本作成。
本件不得上訴。
                              書記官  劉妙娘
中    華    民    國    97    年     5    月    13    日


司法院資訊處製作；財團法人民間司法改革基金會備份。
